【裁判字號】    89,上訴,1841
【裁判日期】    890407
【裁判案由】    偽造文書等
【裁判全文】
臺灣高等法院刑事判決                          八十九年度上訴字第一八四一號
    上  訴  人
    即  被  告  甲○○
                乙○○○
    共      同
    選任辯護人  潘正芬
                蕭守厚
右列上訴人因偽造文書等案件，不服臺灣宜蘭地方法院八十八年度訴字第二二七號，
中華民國八十九年四月七日第一審判決（起訴案號：臺灣宜蘭地方法院檢察署八十八
年度偵字第二一六六號），提起上訴，本院判決如左：
    主  文
原判決撤銷。
甲○○、乙○○○共同連續意圖為自己不法之所有，以詐術使人將本人之物交付，各
處有期徒刑壹年。
    事  實
一、甲○○、乙○○○夫妻於民國（下同）八十四年八月五日、八十五年三月十日、
    八十七年八月二十五日，共同召集每月會款均為新台幣（下同）一萬元之互助會
    三會（以下分別稱第一會、第二會、第三會），第一會會員共四十九人次、第二
    會會員共四十三人次、第三會會員共五十三人次（均不包括會首），會期分別至
    八十八年八月五日、八十八年九月十日、九十一年十二月二十五日屆滿，前二會
    由甲○○任會首，後一會由乙○○○任會首，二人均共同主持開標及收取會款，
    約定每月五日、十日、二十五日在宜蘭市○○路一六九號住處投標。八十六年年
    初，二人經濟已陷入困境，並無支付能力，竟基於共同意圖為自己不法所有之概
    括犯意，利用各會員未前往投標及會員彼此並不熟識之機會，連續多次冒用活會
    會員名義參加投標，並於投標單上記載數額不詳之標息（未載會員姓名），嗣即
    向各會員詐稱當月係某其他會員得標，使會員陷於錯誤，而交付會款，而詐得扣
    除標息後之當期活會會款。嗣於八十八年一月間因無法支付會款而止會，會員始
    獲悉第一會應存八個會份，竟尚有午○○、己○○、戊○○、蔡清峰、蔡明達、
    癸○○、寅○○、林阿子、未○○、丁○○（二會份）、尤建源、丙○○、陳明
    昌、林延平、簡君如、申○○、藍燦同、黃素鳳及黃阿丹二十個活會，即冒標第
    一會之會款共十二次；第二會應存九個會份，竟尚有丑○○○、卯○○、癸○○
    、寅○○、辰○○、黃寶雲、林味音、藍振英、李江阿蕊（二會份）、黃繡美、
    戊○○、己○○、吳邱秀英、吳文彬及丁○○十六個活會，即冒標第二會之會款
    共七次；第三會已開標五次（起訴書誤載為六次），僅有會員陳寶玉一人得標，
    其餘四次亦係冒不詳會員名義得標，甲○○、乙○○○二人共詐得約一千八百三
    十四萬元。
二、案經辰○○、寅○○、午○○、申○○、己○○、黃繡美、未○○、巳○○○、
    卯○○、李江阿蕊、戊○○、蔡添益、蔡清峰、丑○○○、子○○、癸○○訴由
    台灣宜蘭地方法院檢察署檢察官偵查起訴。
    理  由
一、上訴人即被告甲○○、乙○○○對於渠等於八十四年八月五日、八十五年三月十
    日、八十七年八月二十五日，共同召集互助會三會，二人均共同主持開標及收取
    會款，並向前來投標之告訴人等冒稱某會由某人得標之事實，均坦白承認，被告
    甲○○於本院八十九年十一月十六日審判時更直承，係自八十六年年初起以會員
    之名義得標。雖被告二人矢口否認有詐欺犯行，均辯稱：渠等並非有意倒會，係
    因遭人倒會，經濟狀況不佳，而「以會養會」，以致無力負擔會息，始標取活會
    會員之標會償債，告訴人等均知渠等素有負債，渠等並無詐騙告訴人等之意思云
    云。惟查，右揭犯罪事實，業據告訴人辰○○、寅○○、午○○、己○○、黃繡
    美、未○○、卯○○、李江阿蕊、戊○○分別於偵查及審理中指訴綦詳，並有告
    訴人提出之之標會明細表三紙在卷可稽（見偵查卷第四頁至第六頁）。告訴人等
    對於被告二人之經濟情況，亦均稱不知。且衡諸常情，苟互助會會員知悉會首經
    濟陷入困境，自無仍願加入該等倒會風險甚高之互助會之可能，是被告所辯告訴
    人知悉渠夫妻之經濟情況云云，尚不足採。又依據告訴人所提出並經被告二人簽
    名之標會明細表所載，第一會有二十會已標，但只剩八次之開標機會（即被冒標
    十二次），活會八人次之金額為三百二十八萬元，負債六百四十四萬元；第二會
    有十六會已標，尚剩九次開標之機會（即被冒標七次），活會九人次之金額為三
    百零六萬元，負債三百六十四萬元；第三會只有編號五十之陳寶玉標會，負債一
    百九十二萬元 (偵查卷四至六頁參照) ，總計三會倒會金額約為一千八百三十四
    萬元。被告二人對於標會明細表上有彼二人之簽名及該標會明細表係彼等交予告
    訴人一節均承認屬實，被告乙○○○更稱，標會明細表三張是伊叫伊女兒尤明月
    製作的（見偵查卷第二十八頁反面）。足認該三紙標會明細表之記載屬實。依該
    三紙標會明細表所載，第一會有二十會已標，但只剩八次之開標機會（即被冒標
    十二次），活會八人次之金額為三百二十八萬元，負債六百四十四萬元；第二會
    有十六會已標，尚剩九次開標之機會（即被冒標七次），活會九人次之金額為三
    百零六萬元，負債三百六十四萬元；第三會只有編號五十之陳寶玉標會，負債一
    百九十二萬元，總計三會倒會金額約為一千八百三十四萬元，被告甲○○於本院
    審理中亦自承每次標金可收取約四十萬元，並對前揭標金明細表所載內容不爭執
    ，是該倒會金額自堪採信。被告雖辯稱，有些是得會員之同意而標會，非為冒名
    詐標，並提出庚○○、壬○○○、辛○○三人之聲明書為證（附於本院八十九年
    九月六日訊問筆錄之後）。惟該三人經本院傳喚並未到庭，被告二人亦放棄該三
    人之證言，且該三份聲明書上有關同意被告標會之字樣與原先之文字筆跡不同，
    應係事後寫上，亦與前述被告女兒依據被告所述記載之標會明細表不符。又被告
    所舉證人丙○○（係被告堂姪女）於本院調查時明確供稱，並未同意被告以其名
    義標會（見本院八十九年九月二十七日訊問筆錄）。被告二人辯稱得部分會員同
    意，以會員名義標會云云，應為卸責之詞，不足採信。堪認被告二人自八十六年
    年初起，假冒會員名義標會，對未前來投標之會員佯稱某他人得標，被告二人確
    有施用詐術之行為，並向會員收取會款，而獲得不法利益，本案事證明確，被告
    二人之犯行均堪認定。
二、核被告二人所為，均係犯刑法第三百三十九條第一項詐欺取財罪。被告二人間有
    犯意聯絡與行為分擔，均為共同正犯。被告二人每次冒標行為，均使各該會會員
    陷於錯誤而交付會款，乃同時侵害其他活會會員之財產法益，係以一行為觸犯數
    罪名，為想像競合犯，各僅成之一個詐欺取財罪。又被告二人先後多次犯行，時
    間緊接，犯罪構成要件相同，顯係出於概括之犯意反覆為之，均為連續犯，依法
    均應以一罪論，並均加重其刑。原審予以論罪科刑，固非無見，惟原判決認定被
    告於八十四年八月五日召會之始即有詐欺之意，尚乏依據，且對於被告二人詐欺
    之金額未予認定，均有未洽，被告二人提起上訴，仍執陳詞，否認犯罪，固無可
    採，惟原判決既有可議，應予撤銷改判，審酌被告二人之素行、犯罪之動機、手
    段、詐騙金額不小，迄未與全部被害人和解及被告二人犯後態度等一切情狀，各
    判處如主文所示之刑。
三、公訴意旨另以：被告甲○○、乙○○○於八十四年八月五日召會伊始至八十五年
    年底間有冒名詐標之詐欺情事，且被告二人連續多次冒用會員之名義偽造標單，
    足以生損害於各會員，因認被告自八十四年八月五日起至八十五年年底涉犯刑法
    第三百三十九條第一項之詐欺罪，偽造會員標單部分，另涉有刑法第二百十六條
    、第二百二十條之行使偽造私文書之罪嫌云云。惟並無何證據足認被告二人召會
    之始即有詐欺之意，及自八十四年八月五日起至八十五年年底止有冒名詐標之情
    事，前已敘明，復按刑法上之偽造文書罪，須以捏造他人名義製作文書為構成要
    件，如文書上並未冒偽他人名為製作名義人，僅誆稱為他人製作，本質上屬於欺
    罔行為，尚難謂已具備偽造文書之成立要件。經查：被告等於冒標時，僅書寫載
    有標息之紙片一紙，該紙片上並未載有冒標之會員姓名之事實，業據被告等供述
    綦詳，並當庭擬製該等紙片數紙附卷。且據曾到場標會之告訴人卯○○陳稱：投
    標時會在標單上寫金額，因為人在現場都沒寫名字，若得標人沒有來時被告等便
    說是有人寄標的，沒有寫名字等語，其他告訴人則均不知被告等是否於標單上偽
    造得標者之姓名，是尚乏證據證明被告等有於標單偽填他人名義之行為。是本件
    被告等冒標時，僅於標單上記載不詳之標息，並未記載投標者之姓名，則依上開
    說明，即難認被告等另涉有偽造文書之準私文書罪，原審對偽造文書部分亦認被
    告二人不成立犯罪，告訴人亦未聲請檢察官對此部分提起上訴，此外復查無其他
    證據，足資證明被告二人確有此二部分之犯行。惟公訴人認此二部分與前揭論罪
    科刑之詐欺取財罪間有連續犯、牽連犯之裁判上一罪關係，爰不另為無罪之諭知
    ，併此敘明。
據上論斷，應依刑事訴訟法第三百六十九條第一項前段、第三百六十四條、第二百九
十九條第一項前段，刑法第二十八條、第五十六條、第三百三十九條第一項、第五十
五條，罰金罰鍰提高標準條例第一條前段，判決如主文。
本案經檢察官沈明彥到庭執行職務。
中    華    民    國    八十九    年       十一     月      三十        日
                             臺灣高等法院刑事第二十二庭
                                 審判長法  官  許  正  順
                                       法  官  胡  方  新
                                       法  官  林  明  俊
右正本證明與原本無異。
檢察官如不服本判決應於收受送達後十日內向本院提出上訴書狀，其未敘述上訴之理
由者並得於提起上訴後十日內向本院補提理由書（均須按他造當事人之人數附繕本）
；被告不得上訴。
                                       書記官  蕭  進  忠
中    華    民    國    八十九    年      十二      月        一        日
附錄本案論罪科刑依據之法條：
刑法第三百三十九條第一項
意圖為自己或第三人不法之所有，以詐術使人將本人或第三人之物交付者，處五年以
下有期徒刑、拘役或科或併科一千元以下罰金。


司法院資訊處製作；財團法人民間司法改革基金會備份。
